【裁判字號】    98,簡上,1202
【裁判日期】    990505
【裁判案由】    傷害
【裁判全文】
臺灣高雄地方法院刑事判決            98年度簡上字第1202號
上  訴  人
即  被  告  乙○○
選任辯護人  林石猛律師
            張碧華律師
上列上訴人即被告因傷害案件，不服本院高雄簡易庭民國98年10
月21日98年度審簡字第3146號第一審刑事簡易判決（聲請簡易判
決處刑案號：98年度調偵字第406 號），提起上訴，本院管轄之
第二審合議庭判決如下：
    主  文
原判決撤銷。
乙○○犯傷害罪，處拘役貳拾日，如易科罰金，以新臺幣壹仟元
折算壹日。
    事  實
一、乙○○於民國97年5 月21日凌晨零時40分許，在高雄市○○○路282 巷93號丁○○之住處內，因遭戊○○持棍棒毆擊，
    乙○○亦基於傷害他人身體之犯意，徒手還擊毆打戊○○，
    致戊○○受有頭部外傷併左眉撕裂傷3 公分、左膝撕裂傷3
    公分、左小腿撕裂傷各0.5 公分及2 公分、左膝及左小腿擦
    傷等傷害；乙○○則受有頭部外傷併顏面撕裂傷（2 處：正
    中額頭3 公分，鼻樑0.5 公分，戊○○傷害乙○○部分，未
    據乙○○提出告訴），嗣經戊○○提出告訴而查獲。
二、案經戊○○訴請臺灣高雄地方法院檢察署檢察官偵查後聲請
    簡易判決處刑。
    理  由
壹、證據能力部分：
一、按被告以外之人於審判外向法官所為之陳述，得為證據，被
    告以外之人於偵查中向檢察官所為陳述，除顯有不可信之情
    況者外，得為證據，刑事訴訟法第159 條之1 定有明文。本
    案告訴人戊○○於本案偵查中之陳述，及另案（本院98易字
    第965 號案件）偵查中所為之陳述，並無證據顯示檢察官在
    偵查時有不法取供之情形，且據做成證據之外部情狀，亦無
    證據顯示上開陳述有顯不可信之情況，辯護人亦無法舉出有
    何顯不可信情形；戊○○於另案法院審理中所為之陳述，則
    屬審判外向法官所為之陳述，分別合於刑事訴訟法第159 條
    之1 第2 項、第1 項之例外規定。又告訴人戊○○前開於偵
    查中、另案審理中之陳述雖未經具結，然按刑事訴訟法第15
    8 條之3 所謂證人依法應具結而未具結者，其證言不得作為
    證據，係指檢察官或法官以「證人身分」傳喚被告以外之人
    （如證人、告發人、告訴人、被害人、共犯或共同被告）到
    庭作證，或到庭後轉換為「證人身分」為調查時，始應依法
    命於供前或供後具結，其陳述方得作為證據，故若非以「證
    人身分」訊問，即與「依法應具結」之要件不合，未命具結
    ，純屬檢察官或法官調查證據職權之適法行使，當無違法可
    言（最高法院98台上字第663 號判決意旨可資參照）。揆諸
    首揭說明，告訴人戊○○上開於偵查中、另案審理中之陳述
    ，應有證據能力。
二、證人甲○○○於另案（本院98易字第965 號案件）審理中之
    證述，依刑事訴訟法第159 條之1 第1 項，自據證據能力。
    又是證人甲○○○於偵查中（含本案及另案）之證述，並無
    證據顯示檢察官在偵查時有不法取供之情形，且據做成證據
    之外部情狀，亦無證據顯示上開指訴有顯不可信之情況，依
    刑事訴訟法第159 條之1 第2 項，應具證據能力。
三、按被告以外之人於審判外之陳述，雖不符刑事訴訟法第159
    條之1 至第159 條之4 之規定，而經當事人於審判程序同意
    作為證據，法院審酌該言詞陳述或書面陳述作成時之情況，
    認為適當，亦得為證據，當事人、代理人或辯護人於法院調
    查證據時，知有第159 條第1 項不得為證據之情形，而未於
    言詞辯論終結前聲明異議者，視為有前項之同意，刑事訴訟
    法第159 條之5 定有明文。本判決以下所引之其餘傳聞證據
    ，雖屬被告以外之人於審判外之言詞或書面陳述，然當事人
    、辯護人於對於上開證據方法之證據能力均表示不爭執，本
    院審酌前開審判外之言詞或書面陳述於作成時之情況，並無
    違法不當或證明力明顯過低之瑕疵，應得作為證據。
貳、實體部分：
一、訊據被告乙○○雖不否認於上開時、地與告訴人戊○○有肢
    體接觸一情，然矢口否認有傷害犯行，辯稱：伊是因告訴人
    戊○○闖進丁○○住處，以棍棒毆打被告及丁○○，為防衛
    自己及他人（丁○○）之權利，出於正當防衛的意思，才與
    告訴人戊○○推擠，並未毆打告訴人戊○○云云，然查：
(一)、被告於上開時、地，毆打告訴人戊○○，致告訴人受有如事
    實欄所載之傷害，業經告訴人戊○○於偵查中指訴明確，及
    有告訴人之97年5 月21日高雄市立民生醫院診斷證明書1 份
    在卷可證，堪以認定。
(二)、被告雖辯稱：伊是因告訴人戊○○闖進丁○○住處，以棍棒
    毆打被告及丁○○，為防衛自己及他人（丁○○）之權利，
    出於正當防衛的意思，才與告訴人戊○○推擠，並未毆打告
    訴人戊○○云云，然：
１、按「正當防衛必須對於現在不法之侵害始得為之，侵害業已
    過去，即無正當防衛可言。至彼此互毆，又必以一方初無傷
    人之行為，因排除對方不法之侵害而加以還擊，始得以正當
    防衛論。故侵害已過去後之報復行為，與無從分別何方為不
    法侵害之互毆行為，均不得主張防衛權」，最高法院30年上
    字第1040號判例意旨可資參照。又按「互毆係屬多數動作構
    成單純一罪，而互為攻擊之傷害行為，縱令一方先行出手，
    還擊之一方，在客觀上苟非單純對於現在不法之侵害為必要
    排除之反擊行為，因其本即有傷害之犯意存在，自無主張防
    衛權之餘地」，最高法院96年度台上字第3526號裁判意旨參
    照。
２、被告辯稱告訴人戊○○闖進丁○○住處，以棍棒毆打被告一
    節，與證人甲○○○迭於本案及另案（98年易字第965 號案
    件）偵查中及本院審理中到庭證稱；「我正在外面關門，我
    看到外面亮亮的，我抬頭看，看到有二個人（告訴人及其子
    ）騎機車到丁○○家門口，在丁○○家外下車，我有看到他
    們拿了安全帽跟一根白白、長長的東西，將丁○○家的門打
    破進去。」等語（見97年10月7 日偵訊筆錄、98年4 月1 日
    偵訊筆錄、本院99年4 月21日審理筆錄）相符，且有被告提
    出97年5 月21日國軍高雄總醫院附設民眾診療服務處診斷證
    明書1 份（頭部外傷併顏面撕裂傷2 處：正中額頭3 公分，
    鼻樑0.5 公分）可證，固堪認定。然被告於98年度易字第
    965 號偵查中以證人身分具結證稱：「當天在丁○○住處看
    到戊○○、蔡仁偉（戊○○之子）來，戊○○拿鐵棒敲破玻
    璃門，伊走過去看，就跟他扭打起來」等語（見97年10月7
    日偵查筆錄）；於98年度易字第965 號法院審理中亦證稱：
    「戊○○持鐵棍…敲破玻璃闖進來，我們過去查看時，警棍
    就敲過來，第一下敲到我的額頭，…我把他（戊○○）捉住
    ，與他拉扯，…一開始我就與戊○○扭扯」等語（見98年11
    月13日審理筆錄），與告訴人戊○○迭於該98年度易字第96
    5 號偵查、準備程序時均陳述：當天有與乙○○打架一情大
    致相符（見98年4 月1 日偵訊筆錄、98年7 月22日準備程序
    筆錄），再觀以告訴人戊○○受有頭部外傷併左眉撕裂傷3
    公分（傷口經縫合術後）、左膝撕裂傷3 公分、左小腿撕裂
    傷各0.5 公分及2 公分（經傷口縫合術後）、左膝及左小腿
    擦傷等傷害，其受傷部位包括臉部、左腿多處，如被告僅依
    其所為與告訴人推擠，或為合理必要之擋隔、防衛行為，何
    致造成告訴人臉部受有傷害，是依告訴人所受傷勢之部位、
    程度，並非被告單純出手防衛所能造成，堪認被告係因遭闖
    入屋內之告訴人以棍棒毆擊臉部後，氣憤難耐，而徒手還擊
    ，其所為主觀上自係基於傷害之犯意，參之前揭判決意旨，
    縱令本件衝突係告訴人先行出手毆擊被告，被告之還擊行為
    亦非屬正當防衛之行為。是被告辯稱伊僅係與告訴人戊○○
    推擠、推往屋外，是正當防衛云云，及證人丁○○於本院審
    理中證稱：「…整個過程中，乙○○並無跟戊○○有任何肢
    體接觸」等語（見99年2 月24日審理筆錄），均屬無據。
３、至被告另辯稱：伊係因丁○○遭戊○○棍棒重擊，為他人（
    丁○○）權利而出手防衛云云，證人丁○○則於本院審理中
    證稱：「我就聽到玻璃的敲打聲，…我就看到戊○○拿著那
    支棍子進來，他從我的頭上敲下來，然後又看到蔡仁偉拿安
    全帽進來，拿著安全帽敲我的肩膀。…之後我、戊○○、蔡
    仁偉全部都倒在屋外的地板上」等語（見本院99年2 月24日
    審理筆錄），然被告此部分所辯，與被告於98年度易字第96
    5 號偵查、法院審理中以證人身分具結證稱告訴人戊○○一
    闖進丁○○住處，即以棍棒毆打被告，並進而證述：「我們
    扭打時把陳小姐推出門外，戊○○就抓陳小姐的頭打他」；
    「推出去後，我未與戊○○在屋外扭打，…後來戊○○心有
    不甘在屋外拉扯陳小姐的頭髮，導致陳小姐後腦著地。…我
    與戊○○拉扯時沒有注意到陳小姐站在什麼位置，沒有看到
    戊○○、蔡仁偉與陳小姐扭打…沒有注意到戊○○以警棍敲
    打丁○○」等語（見97年10月7 日偵查筆錄、98年11月13
    日審理筆錄），有所不符，參以被告於上開98年度易字第96
    5 號案件係以證人身分作證，其證述較少利弊得失考量，應
    較為可採，被告既於另案審理中自承根本沒有注意到戊○○
    有無以警棍敲打丁○○，堪認被告於本院辯稱：伊係因丁○○遭戊○○棍棒重擊，為他人（丁○○）權利而出手防衛一
    節，並無可採。
４、是以被告不得執正當防衛之詞以圖卸責，其所為上開辯解，
    均屬無據。
(三)、綜上所述，本件事證明確，被告犯行堪已認定。
二、核被告所為，係犯刑法第277 條第1 項之傷害罪。原審以被
    告罪證明確，固非無據，然原判決疏未考量被告係因遭告訴
    人以棍棒毆擊，憤而還擊之動機，僅粗略以：「因故與戊○○發生爭執」等語，且於量刑上漏未斟酌，自有未合，本案
    被告上訴意旨，猶執前詞，否認犯行，雖無理由，惟原審既
    有上開瑕疵，自應由本院予以撤銷改判。爰審酌被告否認犯
    行，惟並無犯罪紀錄之素行，並考量本件互毆乃起因於告訴
    人，被告係因遭告訴人以棍棒毆擊，憤而還擊之犯罪動機，
    被告與告訴人所受傷勢之輕重程度，及被告之職業、家庭經
    濟狀況、智識程度等一切情狀，量處如主文所示之刑，並諭
    知如主文所示之易科罰金之折算標準。
據上論斷，依刑事訴訟法第455 條之1 第1 項、第3 項、第36 9
條第1 項前段、第364 條、第299 條第1 項前段，刑法第277 條
第1 項、第41條第1 項前段，刑法施行法第1 條之1 ，判決如主
文。
本案經檢察官丙○○到庭執行職務。
中    華    民    國    99    年    5     月    5     日
                  刑事第十一庭  審判長法  官  黃三友
                                      法  官  林俊寬
                                      法  官  陳億芳
以上正本證明與原本無異。
不得上訴。
中    華    民    國    99    年    5     月    6     日
                                      書記官  林靜慧
中華民國刑法第277條
（普通傷害罪）
傷害人之身體或健康者，處 3 年以下有期徒刑、拘役或 1 千元
以下罰金。
犯前項之罪因而致人於死者，處無期徒刑或 7 年以上有期徒刑
；致重傷者，處 3 年以上 10 年以下有期徒刑。

司法院資訊處製作；財團法人民間司法改革基金會備份。
